臺北高等行政法院判決　　　　　　　　　　　　　　　　九十年度簡字第二十七號
　　原　　　告　甲○○
　　被　　　告　臺北市政府
　　代　表　人　乙○○市長）.
右當事人間因食品衛生管理法事件，原告不服行政院衛生署中華民國八十九年十一月
二十九日衛署訴字第○八九○○二三一三一號訴願決定，提起行政訴訟。本院判決如
左：
    主  文
原告之訴駁回。
訴訟費用由原告負擔。
    事  實
一、事實概要：
  Ａ、原告在臺北市○○○路三號二樓（臺北車站）經營「大腸麵線」攤位，其製售
      之「山粉圓」、「綠豆湯」產品經被告所屬衛生局人員於民國（下同）八十九
      年七月十日第一次抽驗結果分別為
    １、山粉圓：大腸桿菌群最確數大於1.1×10^3MPN/ml、生菌數2.3×10^7CFU/ml
                。不符行政院衛生署公告之衛生標準（冰類衛生標準有關綠豆或其
                他植物性原料作乘之冰類食品每公撮中大腸桿菌群最確數應為
                100MPN/ml以下、生菌數應為100,000 CFU/ml。）
    ２、綠豆湯：大腸桿菌群最確數大於1.1×10^3MPN/ml、生菌數3.6×10^5CFU/ml
                。同樣不符合上開標準。
  Ｂ、隨後原告經被告所屬衛生局中正區衛生所予以輔導並限期改善後，再由被告所
      屬衛生局人員再於下列時地抽驗，抽驗結果如下：
    １、八十九年八月十日第二次抽驗「山粉圓」、結果為「大腸桿菌群最確數大於
        1.1×10^3MPN/ml、生菌數1.8×10^7CFU/ml」，仍不符規定。
    ２、八十九年八月十五日第二次抽驗「綠豆湯」，結果為「生菌數3.0×
        10^5CFU/ml」，仍不符規定。
  Ｃ、被告機關基於上開事實，以原告違反食品衛生管理法第十條之規定，而於八十
      九年九月十八日作成府衛七字第八九○八二七九三○一號處分書，依同法第三
      十三條第一項規定處原告新台幣（下同）參萬元整罰鍰。
      註：本案所涉及之相關法令
        １、食品衛生管理法第十條：
              販賣之食品、食品用洗潔劑及其器具、容器或包裝、應符合衛生安全
              及品質之標準；其標準，由中央主管機關定之。
        ２、食品衛生管理法第三十三條第一款規定：
              有下列行為之一者，處新台幣三萬元以上十五萬元以下罰鍰；一年內
              再次違反者，並得吊銷其營業或工廠登記證照：
              一、違反第十條規定經通知限期改善而不改善者。
              二、‧‧‧
        ３、行政院衛生署八十一年八月二十六日衛署食字第八一四三六三五號修正
            公告：
              冰類及飲料類衛生標準：．．．四、細菌限量『冰類：二刨冰、冰棒
              、冰磚及其他類似製品：含有咖啡、可可、穀物、紅豆、綠豆、花生
              或其他植物性原料者。每公撮（克）中生菌數（融解水一○○、○○
              ○以下）』。
  Ｄ、原告不服，於八十九年十月十六日向行政院衛生署提起訴願，經行政院衛生署
      以九十年一月十八日衛生署訴字第○九○○○○五三○一號訴願決定書決定訴
      願駁回，原告仍不甘服，遂提起本件行政訴訟。
二、兩造之聲明：
  Ａ、原告部分：
      求為判決撤銷原處分及訴願決定。
  Ｂ、被告部分：
      求為判決駁回原告之訴。
三、兩造關於原處分違法之主張：
  Ａ、原告部分：
    １、被告所屬衛生局人員於八十九年七月十日第一次抽驗稱與規定不符，經中正
        區衛生所人員乃輔導原告應改善製煮之程序，如戴帽及手套等等，並限期於
        同年七月三十日前完成改善。原告並非檢驗或化學方面專業人員，對被告所
        稱大腸桿菌或生菌數之數據並未有確切概念，但自認自製煮山粉圓及綠豆湯
        之過程未有違誤，且亦遵照中正區衛生所所告之方法改善，但於第二次抽驗
        時其結果仍不符規定，原告難以信服。
    ２、抽驗人員分別於八十九年八月十日及十五日第二次抽驗山粉圓及綠豆湯時，
        由於八月十日原告現場只有山粉圓而綠豆湯未煮，且山粉圓亦是剛煮熟為滾
        燙狀態下加入冰塊提供檢驗，其情況與八月十五日抽驗綠豆湯時之情況類似
        。故訴願決定謂：「縱不考慮訴願人爭議之「綠豆湯」產品，單就該店之山
        粉圓仍有抽驗兩次不符規定之事實，原處分機關依法處罰，即無不合」，亦
        與事實不符。
    ３、原告於訴願書中曾說明於高溫中放入大量冰塊，於降溫同時，亦會造成生菌
        滋生，訴願決定機關就此點未予說明，遽以論斷原告之訴願無理由駁回，自
        嫌速斷。
    ４、又原告提供客人之綠豆湯及山粉圓均照一般正常之程序製煮，先是滾熟高溫
        殺菌再以保鮮膜密封待其降至常溫再放入冰箱內冷藏，俟客人點用時即加入
        少數冰塊予客人食用。而抽驗之過程與原告平時提供客人食用之程序完全相
        異。故第二次抽驗程序認定原告違反規定，難以令人信服。
  Ｂ、被告部分：
    １、被告所屬衛生局於八十九年八月十日抽驗時，原告經營「大腸麵線」攤位現
        場「山粉圓」已煮好，綠豆湯尚未煮，故當天只抽驗「山粉圓」，且該件山
        粉圓抽驗單並未註明加冰塊，經向當次抽驗人員求證，表示未註明加冰塊即
        表示抽驗樣品未加冰塊。
    ２、另於八十九年八月十五日再次派員抽驗「綠豆湯」，抽驗人員到現場，該店
        人員正在煮綠豆湯，表示再十分鐘即可煮好，故抽驗人員前往他處先行抽驗
        ，之後再回現場，抽驗時有加冰塊也一併於抽驗單上註明，抽驗後即刻放入
        冰桶，上檢驗車後即放入冰箱，當時溫度為攝氏負２５度，於四十五分後抵
        達檢驗室，當時冰箱溫度為攝氏負２２度，於如此低溫貯存情況微生物無法
        分裂生長（一般微生物最易生長環境是攝氏３５度左右，攝氏負２５度以下
        大部分細菌都不會發育生長），且該產品係以加冰塊之衛生標準判定（每公
        撮生菌數十萬以下、每公撮中大腸桿菌群最確數一百以下、每公撮中大腸桿
        菌最確數陰性），較一般未加冰塊之衛生標準寬（每公克生菌數一萬以下、
        每公克中大腸桿菌群最確數十以下、每公克中大腸桿菌最確數陰性），惟檢
        驗結果仍不符規定。
    ３、據被告所屬衛生局以往抽驗經驗，抽驗結果不符衛生標準，除烹煮過程外，
        冰塊亦可能是造成不符規定因素之一，製造冰塊的水及冰塊的貯存情況亦會
        影響檢驗結果，且從業人員之個人衛生亦可能會影響檢驗結果，是以被告所
        屬衛生局中正區衛生所輔導原告改善販賣現場衛生，如原告無法確實落實，
        再次抽驗不合格之情形仍是會發生。
    ４、原告經營之「大腸麵線」攤位製售散裝冰品經被告所屬衛生局抽驗不符規定
        ，經限期改善後第二次抽驗仍不符規定，有違食品衛生管理法第十條之規定
        ，爰依同法第三十三條之規定，處罰鍰新台幣三萬元應無違誤。
  理    由
一、本件爭執之要點：
  Ａ、原告經營大腸麵線並兼營冰品飲料之產製，因其所生產之「綠豆湯」及「山粉
      圓」，經被告所屬衛生局人員查驗發現其所含大腸桿菌與生菌數皆超過行政院
      衛生署所定標準，經該局限期改善，複檢結果該產品生菌數仍超出標準，被告
      乃依據食品衛生管理法第十條規定，依同法第三十三條規定處原告罰鍰三萬元
      。
  Ｂ、原告不服，謂其並非化學或檢驗之專業人員，對抽驗項目中大腸桿菌或生菌數
      目等，並無確切之概念，但已依照衛生所人員指示改善作業方法，又被告抽驗
      人員第二次檢驗「綠豆湯」時，係於高溫中放入大量冰塊降溫，此並非原告日
      常製作方法，且此方式將會造成生菌滋生，因被告人員店抽查方法有所違誤，
      原罰鍰處分。亦屬違法
二、本院之判斷：
  Ａ、本院認為，綜觀原告起訴意旨，原告認為被告所為罰鍰處分違法之理由無非以
      下兩點，本院爰就此二爭點分別審酌之：
    １、原告非專業人員且已依衛生所指導方法改善，故對其產製之冰品飲料「綠豆
        湯」、「山粉圓」之生菌數超過行政院衛生署所訂標準之違章行為並無過失
    ２、上開二項產品所以檢驗不符規定，係因被告檢驗人員檢驗方法不正確所致，
        與原告作業環境、製作方法無關（換言之，即在法學評價上，即係二者間不
        具有因果關係）。
  Ｂ、首先，鑒於原告對其所產製飲品之衛生品質，本即負有監督控制以免違反衛生
      管制標準之義務，因此諸此實現義務（達到衛生標準）方法所需之投資或成本
      ，本即原告經營冰品飲料業務所必須，而且原告亦非客觀上不可能達到前述衛
      生標準（即並非無期待可能性），而原告卻未改善其產品品質，以致經被告所
      屬衛生局限期改善後，檢驗結果仍未達前揭衛生標準，當可推知原告主觀上對
      於違爭違章行為，乃屬於「應注意、能注意而未注意」之情形，而為有過失。
      至原告主張，其非專業人士對於大腸桿菌、生菌數等概念並不了解，且已按照
      衛生所指示方法改進，徵諸前述本件行政罰中過失之認定，尚不足以認定原告
      已盡必要之注意及防止義務，而無從解免其過失責任。
  Ｃ、其次，關於原告主張被告人員檢驗方法與其平日操作方式不同，且高溫綠豆湯
      以冰塊降溫將滋生生菌部分，本院則認為：
    １、本件原告於八十九年八月十日及同年月十五日二次提供之山粉圓及綠豆湯檢
        體，經被告機關檢驗之後，被認定含有超過標準值之大腸箘及生箘數量，其
        原因不外是二種情況；一為檢體本身確實含有超過標準值之箘類，一為檢驗
        方法有誤，導致檢驗之數據不實。但本件檢驗方法之正確性原告並無爭執，
        所以此一可能性即可先予排除。
    ２、而檢體在檢驗時含超過標準值之箘類，也可能有二種情況；一為檢體取樣前
        即含有超過標準值之箘類，另一種情況則是檢體取樣前其箘類含量並未超過
        標準值，但因取樣過程不當，導致從取樣完畢到開始檢驗之這段期間內，檢
        體受到外物感染或處在箘類最易繁殖之時空環境中，以致檢體在檢驗時無法
        代表原告在正常環境下販賣之冰品情況。本件原告主張之情形正是後者（即
        採集檢體方法不當，導致取樣完畢到開始檢驗之這段期間內，檢體細箘滋生
        ，不足代表原告在正常環境下所販賣冰品之實際情況）。
    ３、然而從客觀證明責任分配之角度言之，被告機關已提供了檢驗報告作為其認
        定原告違章事實之證據，原告如欲推翻上開認定結論，自然必須提出反證以
        證明上開檢驗流程有發生錯誤之可能性存在，而且其錯誤發生之概然率至少
        也要有百分之五十以上。換言之，原告在本案中必須證明，檢體取樣方法偏
        差，導致取樣以後到檢驗開始之間，檢體內細箘得以比在正常環境還要好的
        環境中繁殖，以致檢驗時檢體已不能代表冰品實際販賣給客戶之現況，才能
        推翻上開檢驗報告之可信度。
    ４、而依日常經驗法則為判斷，檢體在檢驗時含超過標準值之箘類，比較上述二
        種可能之原因後，應認前者（指「檢體取樣前即含有超過標準值之箘類」）
        發生之概然性顯然要比後者（指「檢體取樣後因特殊、且非原告所能控制之
        因素，才含有超過標準值之箘類」）為大，原告豈能在前者情況發生可能性
        未被排除之前提下，直接提出後者之抗辦事實。特別在本案中，原告從未說
        明其冰塊來源，而冰塊卻可能是檢體含箘之最主要原因。
    ５、此外被告於答辯中亦說明在送驗過程中，檢體取樣後直接放入冰箱中，所以
        檢體溫度皆低於攝氏負二十度以下，於此低溫環境中，細菌難以分裂繁殖，
        而原告所言冰品（指「綠豆湯」、「山粉圓」）煮沸後立即加入大量冰塊足
        以導致細箘大量滋生一節，並無任何專業法則足以支持其立論，何況其也未
        對被告所辯「取樣後立即將檢體放入檢驗車中之冰箱」一節，舉出科學上之
        數據，說明檢體內之箘種能在多少單位之時間內進行繁殖，而煮沸後之冰品
        加入冰塊到檢體放入檢驗車中冰箱之時間是否足以讓細箘繁殖滋生﹖凡此種
        種，原告均未提出數據為憑，無從推翻被告機關檢驗結果之正確性。
    ６、是以原告此部份證據抗辯，顯乏依據，無從推翻本院已獲致之心證。
  Ｄ、綜上所述，原告產品無法達到標準之違章事實既經認定無誤，且原告對於系爭
      違章行為亦屬有過失，則被告依據食品衛生管理法十條及第三十三條第一款對
      其加以課罰，並無違誤，訴願決定予以維持，亦屬正確。
三、綜上所述，原處分所為之罰鍰決定於法並無不合，訴願決定予以維持亦無違誤，
    原告訴請撤銷，於法無據，應予駁回。
據上論結，本件原告之訴為無理由，爰依行政訴訟法第二百三十六條準用第九十八條
第三項前段，判決如主文。
中　　華　　民　　國　　　九十一　　年　　　五　　　　月　　　十六　　　日
                                  臺北高等行政法院  第五庭
      　　　　　　　　　　　　　　　　　　　　      法　官　帥嘉寶
右為正本係照原本作成。
本件以訴訟事件所涉及之法律見解具有原則性者為限，始得於本判決送達後二十日
內向本院提出上訴狀並表明上訴理由，如已於本判決宣示後送達前提起上訴者，應
於判決送達後二十日內補具上訴理由（均按他造人數附繕本），且經最高行政法院
許可後方得上訴。
中　　華　　民　　國　　　九十一　　年　　　五　　　　月　　　十六　　　日
                                                    書記官  林麗美
